【裁判字號】    99,交聲,787
【裁判日期】    990817
【裁判案由】    聲明異議
【裁判全文】
臺灣彰化地方法院交通事件裁定         99年度交聲字第787號
原處分機關  交通部公路總局臺中區監理所彰化監理站
異  議  人
即受處分人  甲○○
上列受處分人因違反道路交通管理處罰條例案件，對於交通部公
路總局臺中區監理所彰化監理站中華民國99年7 月15日所為之處
分（原處分案號：彰監四字第裁64-I00000000號），聲明異議，
本院裁定如下：
    主  文
原處分撤銷。
甲○○汽車駕駛人，駕駛汽車經測定酒精濃度超過規定標準，處
罰鍰新臺幣壹萬伍仟元，並應接受道路交通安全講習。
    理  由
一、本件異議意旨略以：伊於7 月8 日酒駕，因騎機車需吊扣駕
    照，機車駕照已被註銷需扣小型車駕照，因不服提出聲明異
    議，請法官裁定等語。
二、按汽車駕駛人飲用酒類或其他類似物後，其吐氣所含酒精濃
    度超過每公升0.25毫克以上者，不得駕車；又汽車駕駛人，
    駕駛汽車經測試檢定，有酒精濃度超過規定標準者，處新臺
    幣（下同）1 萬5 千元以上6 萬元以下罰鍰，並當場移置保
    管其車輛及吊扣其駕駛執照1 年，道路交通安全規則第114
    條第2 款及道路交通管理處罰條例第35條第1 項第1 款分別
    定有明文；次按，道路交通管理處罰條例第68條業於民國94
    年12月14日修正，並自95年3 月1 日施行，修正前之原條文
    規定：「汽車駕駛人，因違反本條例及道路交通安全規則之
    規定，受吊扣或吊銷駕駛執照處分時，吊扣或吊銷其持有各
    級車類之駕駛執照。」其立法意旨在於違規行為對道路交通
    秩序之維持及道路交通安全已生較大之影響，故規定吊扣或
    吊銷其持有各級車類之駕駛執照，以限制其繼續駕車行駛道
    路之權利，其係屬駕駛行為之限制，並不因所持駕駛執照種
    類不同而有所差異；而修正後之條文規定：「汽車駕駛人，
    因違反本條例及道路交通安全規則之規定，受吊銷駕駛執照
    處分時，吊銷其持有各級車類之駕駛執照。」，查其立法理
    由略以：「原條文將違法或違規駕駛人所持有各級車類之駕
    駛執照一併吊扣或吊銷，失之過酷，影響人民工作及生活甚
    鉅，爰修正之」等語。其立法意旨在於最高級車類之駕駛執
    照係受處分人賴以維生之工具，而受處分人駕駛較低級車類
    之車輛違規受罰，卻一併吊扣其最高級車類駕駛執照，對受
    處分人之工作權及生存權造成極大之損害，有違憲法保障人
    民生存權及工作權之意旨，故應予修法解決。又對於維護交
    通秩序、達成公益目的，尚有其他相同有效之手段可資運用
    ，應選擇侵害人民權益最小之手段，其一併吊扣其最高級車
    類駕駛執照係全面剝奪人民賴以維生之方式，顯然並非為最
    輕微之手段，所造成之損害已與欲達成目的之利益顯失均衡
    ，亦有違比例原則（大法官會議釋字第577 號解釋相同意旨
    參照）。故依修正後道路交通管理處罰條例第68條之規定，
    受吊扣駕駛執照處分，不再吊扣其持有各級車類之駕駛執照
    ，僅於受吊銷駕駛執照處分時，始吊銷其持有各級車類之駕
    駛執照，而限縮修正前條文之適用範圍，是依上開規定，受
    吊銷駕駛執照處分者，仍維持吊銷其持有各級車類之駕駛執
    照，至於受吊扣駕駛執照處分者，則僅吊扣其違法或違規當
    時所駕駛車輛之駕駛執照，不再吊扣其持有其他各級車類之
    駕駛執照，其理甚明。
三、經查，本件異議人即受處分人甲○○於99年7 月8 日晚上11
    時5 分許，騎乘車牌號碼GZ8-222 號普通重型機車，在彰化
    縣彰化市○○路364 之4 號前，因酒後駕車，吐氣酒精濃度
    為每公升0.31毫克，超過法定標準值違規，為彰化縣警察局
    交通隊員警以彰警交字第I00000000 號舉發違反道路交通管
    理事件通知單當場舉發，並經原處分機關交通部公路總局臺
    中區監理所彰化監理站99年7 月15日以彰監四字第裁64-I00
    000000號裁決書，裁處罰緩15000 元、吊扣駕駛執照12個月
    ，施以道安講習之事實，有彰化縣警察局舉發違反道路交通
    管理事件通知單及原處分機關違反道路交通管理事件裁決書
    在卷可稽。本件異議人違規行為發生於99年7 月8 日，自應
    依修正後道路交通管理處罰條例第68條規定裁處，是其受吊
    扣駕駛執照處分時，已不得再吊扣異議人所持有各級車類之
    駕駛執照，而異議人違規時既係騎乘普通重型機車，揆諸首
    揭說明，異議人依法所受之處分應為限制其騎乘普通重型機
    車之權利，即吊扣其普通重型機車駕駛執照；惟異議人之普
    通重型機車駕駛執照業於91年1 月16日遭易處吊銷，是異議
    人於本件違規行為時，僅持有普通小客車駕駛執照，並未持
    有普通重型機車駕駛執照，有汽車、機車駕照基本資料查詢
    1 紙在卷可羈。是以異議人既無普通重型機車駕駛執照可供
    吊扣，倘逕予吊扣其普通小客車駕駛執照，此舉無異剝奪異
    議人駕駛普通小客車之權利，復與現行之道路交通管理處罰
    條例第68條之規定尚有未合，故異議人此部分異議理由，自
    屬可採。
四、末按，道路交通管理處罰條例第68條雖於99年5 月5 日，經
    總統以華總一義字第09900107731 號修正公布，惟依該條例
    第93條規定，上開修正條文之施行日期，由行政院以命令定
    之，而行政院迄今尚未有命令定該修正條文之施行日期，是
    該修正條文尚未生效。從而，縱該變更後法律有利於受處分
    人，本件仍應適用本次修正前即現行有效之道路交通管理處
    罰條例第68條之規定，併予敘明。
五、本件異議人就原處分裁處罰鍰15000 元及施以道安講習部分
    ，雖未聲明異議，然因酒後駕車僅有一交通違規行為，且有
    關其處罰效果之罰鍰、吊扣駕駛執照與施以道路交通安全講
    習等與該交通違規行為是否存在，均無從分離，本院自應就
    原處分全部加以審理（臺灣高等法院暨所屬法院98年法律座
    談會決議第23號意旨參照）。從而，本件經異議之部分既有
    理由，原處分即應予以撤銷，並諭知如主文第二項所示之處
    罰。至異議人於本件違規行為時並未領有合格之普通重型機
    車駕駛執照，已如前述，則其是否該當未領有駕駛執照駕駛
    機器腳踏車之情形，自應由原處分機關另為適法之處理，附
    此敘明。
據上論斷，應依道路交通管理處罰條例第87條第2 項，道路交通
案件處理辦法第20條，裁定如主文。
中    華    民    國    99    年    8     月    17    日
                  交通法庭    法  官  戰諭威
上正本證明與原本無異。
如不服本裁定，應於裁定送達後5 日內向本院提出抗告狀( 須附
抗告狀繕本) 。
中    華    民    國    99    年    8     月    17    日
                              書記官  黃當易

司法院資訊處製作；財團法人民間司法改革基金會備份。
